【裁判字號】    97,訴,1249
【裁判日期】    970627
【裁判案由】    違反毒品危害防制條例
【裁判全文】
臺灣彰化地方法院刑事判決              97年度訴字第1249號
公  訴  人  臺灣彰化地方法院檢察署檢察官
被      告  甲○○
選任辯護人  李進建律師
上列被告因違反毒品危害防制條例案件，經檢察官提起公訴（96
年度偵字第8724號），本院判決如下：
    主  文
甲○○連續明知為禁藥而轉讓，累犯，處有期徒刑玖月，減為有
期徒刑肆月又拾伍日。
    犯罪事實
一、甲○○曾於民國92年間，因施用第2 級毒品案件，經本院以
    92年度員簡字第318 號刑事簡易判決判處有期徒刑3 月確定
    ，並於93年1 月13日易科罰金執行完畢。詎其不知悔改，明
    知甲基安非他命（起訴書誤載為安非他命）係屬毒品危害防
    制條例第2 條第2 項第2 款所規定之第2 級毒品，並經行政
    院衛生署明令公告列為禁藥管理，且不得轉讓他人，竟基於
    無償轉讓禁藥甲基安非他命之概括犯意，在93年5 月初之某
    3 日（起訴書誤載為95年5 月上旬某日），連續在其所經營
    設於彰化縣大村鄉○○路○段95之1 號「福臨檳榔攤」處內
    ，由其無償轉讓重量不詳之微量甲基安非他命各1 包（價值
    各約新臺幣（下同）1,000 元、1,500 元、1,000 元）予乙
    ○○施用完畢，共計3 次，合計淨重未超過10公克。嗣因臺
    灣高等法院臺中分院另案審理其違反毒品危害防制條例案件
    時，查悉上情而職權告發。
二、案經臺灣高等法院臺中分院職權告發由臺灣高等法院臺中分
    院檢察署檢察長令轉臺灣彰化地方法院檢察署檢察官偵查起
    訴。
    理  由
一、程序部分：
  (一)按被告以外之人於審判外之言詞或書面陳述，除法律有規定
    者外，不得為證據；被告以外之人於偵訊中向檢察官所為之
    陳述，除顯有不可信之情況者外，得為證據，刑事訴訟法第
    159 條第1 項、第159 條之1 第2 項分別定有明文。而所謂
    不可信情況之認定，法院應審酌被告以外之人於陳述時之外
    在環境及情況，例如：陳述時之心理狀況、有無受到外力干
    擾等，以為判斷之依據，故係決定陳述有無證據能力，而非
    決定陳述內容之證明力。是被告以外之人前於偵查中已具結
    而為證述，除反對該項供述得具有證據能力之一方，已釋明
    「顯有不可信之情況」之理由外，皆得為證據。經查，證人
    乙○○在檢察官偵查時，係以證人之身份，經檢察官告以具
    結之義務及偽證之處罰，經其具結，而於負擔偽證罪之處罰
    心理下所為，係經以具結擔保其證述之真實性。又司法實務
    運作上，咸認偵查中檢察官向被告以外之人所取得之陳述，
    原則上均能遵守法律規定，不致違法取供，其可信性極高，
    因而明定除顯有不可信之情況者外，得為證據。亦即，被告
    以外之人於偵查中依法應具結者已具結，向檢察官所為之陳
    述，原則上具有證據能力，於例外「顯有不可信之情況」，
    始不具證據能力。證人乙○○於檢察官訊問時之證述（參見
    臺灣彰化地方法院檢察署96年度偵字第8724號偵查卷宗第42
    頁至第43頁），並無證據顯示係遭受強暴、脅迫、詐欺、利
    誘等外力干擾情形，或在影響其心理狀況致妨礙其自由陳述
    等顯不可信之情況下所為。是證人乙○○於偵訊時之陳述既
    無顯不可信之情況，依上開說明，自有證據能力。
  (二)以下本案所引用被告以外之人於審判外之言詞或書面陳述（
    除理由欄一(一)所述部分外），而不符合刑事訴訟法第159 條
    之1 至第159 條之4 之規定者，均經本院於審理時當庭直接
    提示而為合法之調查，檢察官、被告甲○○及其選任辯護人
    ，均同意作為證據，本院審酌前開證據作成或取得之狀況，
    均無非法或不當取證之情事，亦無顯不可信之情況，故認為
    適當而均得作為證據。是前開證據，依刑事訴訟法第159 條
    之5 之規定，均具有證據能力，先予敘明。
二、訊據被告甲○○固不否認其與證人即其友人乙○○以前交情
    不錯，且知悉甲基安非他命係屬毒品危害防制條例第2 條第
    2 項第2 款所規定之第2 級毒品，並經行政院衛生署明令公
    告列為禁藥管理，且不得轉讓他人，惟矢口否認有何上開轉
    讓禁藥即甲基安非他命之犯行，辯稱：其係遭乙○○設詞陷
    害，因其有施用甲基安非他命，已不夠自己施用，不可能有
    多餘的甲基安非他命轉讓供他人施用，未亦曾轉讓禁藥與乙
    ○○云云。惟查：
  (一)按證人之陳述有部分前後不符，或相互間有所歧異時，或因
    記憶淡忘、或事後迴護被告、或因其他事由所致，究竟何者
    為可採，法院仍得本其自由心證予以斟酌，非謂一有不符或
    矛盾，即應認其全部均為不可採信；尤其關於行為動機、手
    段及結果等之細節方面，證人之證言，有時亦有予渲染之可
    能；然其基本事實之陳述，若果與真實性無礙時，則仍非不
    得予以採信（最高法院74年臺上字第1599號判例要旨、90年
    度臺上字第6078號判決要旨參照）；況認事採證、證據之取
    捨及證據證明力之判斷，俱屬事實審法院之職權，苟無違證
    據法則，自不能指為違法；是供述證據前後雖有差異或矛盾
    ，事實審法院非不可本於經驗及論理法則，斟酌其他情形，
    作合理之比較，定其取捨；其就供述證據之一部，認為真實
    者，予以採取，亦非法則所不許。因之，證人供述之證據，
    前後縱有差異，事實審法院依憑證人前後之供述證據，斟酌
    其他證據，本於經驗法則與論理法則，取其認為真實之一部
    ，作為論罪之證據，自屬合法（最高法院90年度臺上字第69
    43號判決要旨參照）。
  (二)上揭犯罪事實，業經證人乙○○於偵訊具結證述：其幫被告
    之妻照顧檳榔攤時，被告於93年5 月初某日起左右，在上址
    檳榔攤內，對其表示「這些給你吃」等語，而送其甲基安非
    他命共計約2 、3 次施用，每次都送1 包，價格分別為1,00
    0 元或1,500 元，其於93年5 月間為警查獲時，經採尿送驗
    有呈現甲基安非他命陽性反應，當時其所施用之甲基安非他
    命即係被告所送的甲基安非他命，被告所送的甲基安非他命
    均已施用完畢（參見臺灣彰化地方法院檢察署96年度偵字第
    8724號偵查卷宗第42頁至第43頁；93年度偵字第5165號偵查
    卷宗第29頁）等語；另於本院審理中亦具結證述：被告於93
    年5 月初某日起之某3 日，在被告所經營設於彰化縣大村鄉
    ○○路○段95之1 號「福臨檳榔攤」處內，無償免費且沒有
    任何代價轉讓甲基安非他命各1 包予其施用，共計3 次，每
    次重量均僅有一點點，合計淨重應該有1 公克，但未達2 公
    克，而每包價值各約1,000 元、1,500 元、1,000 元，其幫
    被告交付海洛因與購毒者時，並未與被告約定事成後，被告
    要送甲基安非他命給其施用（參見本院97年6 月17日審判筆
    錄第5 頁至第13頁）等語，爰審酌證人乙○○對於被告無償
    轉讓禁藥甲基安非他命之時、地，次數及價值，前後所述均
    為一致；況被告於本院審理中亦自承，其與證人乙○○為朋
    友關係，且證人乙○○亦在被告所經營之檳榔攤幫忙，足徵
    被告與證人乙○○間關係良好，彼此有一定程度之信賴關係
    ，證人乙○○當無陷害被告之必要而為虛偽之證述；復參酌
    證人乙○○有施用第2 級毒品甲基安非他命之犯行且於93年
    5 月13日經警方採尿送驗後，呈現甲基安非他命陽性反應等
    情，此有彰化縣衛生局93年5 月24日煙檢字第931423號煙毒
    尿液檢驗成績書及委託檢驗尿液代號與真實姓名對照認證單
    影本各1 份（參見本院卷宗）附卷可參，益徵證人乙○○確
    有施用毒品甲基安非他命，且有受讓甲基安非他命之需求，
    堪認證人乙○○之證述內容均屬實在。至被告辯稱，其並未
    轉讓甲基安非他命與證人乙○○施用云云，核與前揭事證不
    符，應係卸責之詞，不足採信。
  (三)至證人乙○○對其於93年5 月19日為警所查扣之甲基安非他
    命之來源，先後所述係案外其他人購買，或稱係被告所贈送
    等語，雖有前後不一之情狀，然證人乙○○於本院審理中亦
    證稱，其施用甲基安非他命來源，亦有向彰化縣大村鄉該處
    之他人拿取（參見同上本院審判筆錄第6 頁）等語，足見證
    人乙○○所施用甲基安非他命之來源並非僅有被告而已，復
    因距離案發時間已久，證人乙○○對此一細節性事項因記憶
    淡忘所致，尚難以此逕行認為證人乙○○所述全部證述內容
    均為不可採信；況人類之記憶有限，常隨時間經過而或有所
    遺忘，非但提供者無法詳實記錄每次提供毒品之時間，更難
    以期待毒癮發作之施用者刻意記憶每次施用毒品來源等細節
    ，且施用毒品之人因毒癮發作之際，急需毒品解癮，未解癮
    前之焦躁難耐致使心神均傾注於搜尋毒品以供施用，更無暇
    記憶每次施用毒品來源，使施用毒品之人無法明確記憶每次
    施用毒品來源之細節，是為常情，是證人乙○○事後所為回
    憶，難免對於施用毒品來源略有模糊，當不得因無法確實陳
    述其於93年5 月19日為警所查扣之甲基安非他命之來源，即
    認其證言不足為採。
  (四)按毒品危害防制條例第8 條之轉讓毒品罪，係指無償讓與者
    而言，若以償債或作為勞務之報酬而抵作工資，則屬販賣（
    最高法院91年度臺上字第4356號判決要旨參照）亦即，「販
    賣第2 級毒品」與「轉讓第2 級毒品」行為，在客觀上均係
    以「一方將第2 級毒品轉讓予他方」為其行為之重要內涵，
    二者之差異僅在於轉讓者主觀上有無營利之意圖暨其轉讓毒
    品行為是否基於有償（即對價）之關係而已。經查，證人乙
    ○○於本院審理中具結證稱：其與被告共同販賣海洛因，係
    由被告將要販賣之海洛因交給其收受，交付海洛因時並未確
    定買家，而係待購毒者來前揭檳榔攤找其拿海洛因時，由其
    負責出面交付海洛因，並收取價金，再轉交與被告，購買價
    格是由被告決定，其與被告並無約定報酬如何計算，被告交
    付上揭海洛因時，有時亦會交付甲基安非他命請其施用，並
    無表示係其幫忙出面交付海洛因與購毒者之代價（參見同上
    本院審判筆錄第10頁至第11頁）等語，是被告與證人乙○○
    就上揭販賣海洛因之犯意聯絡及行為分擔，核與被告無償轉
    讓毒品甲基安非他命與證人乙○○收受施用無關，附此敘明
    。
  (五)綜上所述，被告前開辯詞，核與上揭事證不符，不足採信，
    本案事證明確，被告所犯上開犯行，應堪認定。
三、查被告甲○○行為後，刑法業於94年2 月2 日修正公布，95
    年7 月1 日起施行，如附表所示之條文業經修正。按行為後
    法律有變更者，適用行為時之法律，但行為後之法律有利於
    行為人者，適用最有利於行為人之法律，修正後刑法第2 條
    第1 項定有明文。此條規定係規範行為後法律變更所生新舊
    法律比較適用之準據法，本身尚無新舊法比較之問題，於新
    法施行後，應一律適用新法第2 條第1 項之規定，為「從舊
    從輕」之比較。再按本次法律變更，比較時應就與罪刑有關
    之共犯、未遂犯、牽連犯、連續犯、結合犯，以及累犯加重
    、自首減輕暨其他法定加減原因（如身分加減）與加減例等
    一切情形，綜其全部罪刑之結果而為比較（最高法院95年5
    月23日95年度第8 次刑庭會議決議要旨參照）；另依最高法
    院95年度第8 次及95年度第21次刑事庭會議決議意旨，甲受
    有期徒刑之執行完畢，於5 年內之95年1 月間故意再犯有期
    徒刑以上之罪，無論依修正前刑法第47條或修正後第47條第
    1 項之規定均構成累犯，即無有利或不利之情形，於刑法修
    正施行後法院為裁判時，無庸為新、舊法之比較。個案如有
    其他應依刑法第2 條第1 項之規定為新、舊法之比較情形時
    ，依綜其全部罪刑之結果而為比較後，整體適用法律（最高
    法院97年4 月22日97年度第1 次刑事庭會議決議要旨參照）
    ，其比較理由及結果均詳如附表，先予敘明。
四、按甲基安非他命屬毒品危害防制條例第2 條第2 項第2 款所
    規定之第2 級毒品，不得非法販賣、轉讓。又按安非他命類
    藥品，業經行政院衛生署於69年12月8 日以衛署藥字第3011
    24號公告列入藥物藥商管理法（已於82年2 月5 日修改法規
    名稱為藥事法）第16條（即現行藥事法第22條）第1 款之禁
    藥管理，禁止輸入、製造，並自70年6 月1 日起禁止販賣，
    於75年7 月11日再以衛署藥字第597627號公告禁止使用在案
    ，並於79年10月9 日以衛署藥字第904142號公告列入麻醉藥
    品管理，嗣於87年5 月20日毒品危害防制條例修正公布後，
    雖將甲基安非他命列入第2 級毒品，但前揭禁藥管理之公告
    並未廢止，是甲基安非他命仍屬藥事法所定之禁藥。又查甲
    基安非他命雖係毒品危害防制條例第2 項第2 款所規定之「
    第2 級毒品」，但其亦屬於藥事法所稱之「禁藥」（即藥事
    法第22條第1 款所稱之「經中央衛生主管機關明令公告禁止
    製造、調劑、輸入、輸出、販賣或陳列之毒害藥品」）。而
    明知為禁藥而轉讓者，藥事法第83條亦定有處罰明文。故行
    為人明知為禁藥即甲基安非他命而轉讓予他人者，除成立毒
    品危害防制條例第8 條第2 項之轉讓第2 級毒品罪外，亦構
    成藥事法第83條第1 項之轉讓禁藥罪，此係屬同一犯罪行為
    而同時有二種法律可資處罰之「法條（規）競合」情形，應
    依「重法優於輕法」、「後法優於前法」等法理，擇一處斷
    （最高法院96年度臺上字第3582號判決要旨參照）。又藥事
    法第83條第1 項係於93年4 月21日修正公布，同月23日施行
    ，為毒品危害防制條例之後法。且毒品之範圍尚包括影響精
    神物質與其製品，而藥事之管理，亦非僅止於藥品之管理，
    毒品未必係經公告之禁藥，禁藥亦未必為毒品，毒品危害防
    制條例與藥事法二者，並無必然之特別法與普通法關係。故
    除轉讓之甲基安非他命數量達轉讓持有毒品加重其刑之數量
    標準第2 條所定之淨重10公克以上，應依毒品危害防制條例
    第8 條第6 項規定加重其刑，其加重後之法定刑較藥事法第
    83條第1 項為重者外，因藥事法第83條第1 項為後法，且為
    重法，應優先適用藥事法處斷。另藥事法第83條於被告行為
    後之95年5 月30日修正公布，並自95年7 月1 日施行，原條
    文第2 項係規定轉讓禁藥之常業犯，新法將該項常業犯之規
    定刪除，就本案適用之第83條第1 項則並無修正，無須為新
    舊法比較，併予敘明。又被告轉讓禁藥甲基安非他命予證人
    乙○○，其連續轉讓之甲基安非他命之總淨重，均無積極證
    據證明被告轉讓之甲基安非他命數量已達行政院93年1 月7
    日院臺法字第0930080551號令頒轉讓持有毒品加重其持之數
    量標準第2 條關於第2 級毒品在淨重10公克以上之規定，故
    被告轉讓第2 級毒品甲基安非他命之犯行，依上揭說明，應
    論以藥事法第83條第1 項之轉讓禁藥罪，先與指明。
五、核被告所為，係犯藥事法第83條第1 項之轉讓禁藥罪。被告
    持有第2 級毒品甲基安非他命之目的既在轉讓第2 級毒品甲
    基安非他命，則其持有第2 級毒品之低度行為，應為轉讓之
    高度行為所吸收，不另論罪。又起訴意旨雖認被告所為係犯
    毒品危害防制條例第8 條第2 項之轉讓第2 級毒品罪，起訴
    法條尚有未洽，已如前述，然經公訴人當庭更正起訴法條為
    藥事法第83條第1 項之轉讓禁藥罪，本院自無須變更起訴法
    條，附此敘明。其先後多次轉讓轉讓禁藥之犯行，時間緊接
    ，犯罪構成要件相同，顯係基於概括犯意為之，為連續犯，
    應依修正前刑法第56條之規定，論以一罪，並加重其刑。另
    查，被告曾於92年間，因施用第2 級毒品案件，經本院以92
    年度員簡字第318 號刑事簡易判決判處有期徒刑3 月確定，
    並於93年1 月13日易科罰金執行完畢等情，此有臺灣高等法
    院被告前案紀錄表、臺灣彰化地方法院檢察署刑案資料查註
    紀錄表各1 份存卷可考，其於5 年內故意再犯本案有期徒刑
    以上之罪，應依刑法第47條第1 項之規定，論以累犯，並加
    重其刑，且依法遞加之。爰審酌被告明知施用毒品危害甚鉅
    ，仍轉讓甲基安非他命予他人，戕害國民身心健康，其轉讓
    數量無多，於本院審理中仍未能坦白承認，避重就輕，企求
    脫免刑責之態度等一切情狀，量處如主文所示之宣告刑。又
    被告上揭犯罪時間，均係在96年4 月24日以前，悉符合中華
    民國96年罪犯減刑條例第2 條第1 項第3 款之規定，應予減
    輕其宣告刑2 分之1 。
據上論斷，應依刑事訴訟法第299 條第1 項前段，藥事法第83條
第1 項，刑法第11條前段、第2 條第1 項前段、第56條（修正前
）、第47條第1 項，中華民國96年罪犯減刑條例第2 條第1 項第
3 款，第7 條，判決如主文。
本案經檢察官吳芙如到庭執行職務。
中    華    民    國    97    年    6     月    27    日
                  刑事第八庭    審判長法  官  李雅俐
                                      法  官  葉明松
                                      法  官  唐中興
以上正本證明與原本無異。
如不服本判決，應於判決送達後10日內，向本院提出上訴書狀，
上訴書狀應「敘述具體上訴理由」，並按他造當事人之人數附繕
本。「切勿逕送上級法院」。
中    華    民    國    97    年    6     月    30    日
                                      書記官  吳政
【附錄論罪科刑法條全文】
藥事法第83條第1項
明知為偽藥或禁藥，而販賣、供應、調劑、運送、寄藏、牙保、
轉讓或意圖販賣而陳列者，處7 年以下有期徒刑，得併科新臺幣
5百萬元以下罰金。
【附表】：
┌──┬───────┬───────┬───────┬────┬────┬──────┐
│變更│行為時法（下稱│裁判時法（下稱│   比較理由   │比較依據│比較結果│    備註    │
│事項│舊法）之條文及│新法）之條文及│              │        │何者對行│            │
│    │內容          │內容          │              │        │為人有利│            │
│    │              │              │              │        │        │            │
├──┼───────┼───────┼───────┼────┼────┼──────┤
│連續│【修正前刑法第│              │              │        │        │            │
│犯刪│56條】        │              │              │        │        │            │
│除  │              │              │              │        │        │            │
│    │連續數行為而犯│刪除          │一般認為連續犯│刑法第2 │舊法    │1.不包括法院│
│    │同一罪名者，以│              │在本質上係數行│條第1項 │        │  審理結果認│
│    │一罪論。但得加│              │為而屬數罪，僅│前段    │        │  連續犯係接│
│    │重其刑至二分之│              │係基於訴訟經濟│        │        │  續犯或包括│
│    │一            │              │或責任吸收原則│        │        │  上一罪等情│
│    │              │              │之考量，而論以│        │        │  形。      │
│    │              │              │一罪，新法將連│        │        │2.連續之數行│
│    │              │              │續犯之規定廢除│        │        │  為須均在舊│
│    │              │              │後，除非符合「│        │        │  法時期始可│
│    │              │              │接續犯」或「包│        │        │  ，如部分行│
│    │              │              │括的一罪」之情│        │        │  為發生在新│
│    │              │              │形，可認為構成│        │        │  法施行後，│
│    │              │              │單一之犯罪外，│        │        │  則該部分應│
│    │              │              │均應認係數罪併│        │        │  逕適用新法│
│    │              │              │罰。          │        │        │  。        │
│    │              │              │              │        │        │            │
├──┼───────┼───────┼───────┼────┼────┼──────┤
│罰金│【修正前刑法第│【刑法第33條第│              │        │        │            │
│刑下│33條第5 款】  │5 款】        │              │        │        │            │
│限變│              │              │              │        │        │            │
│更  │罰金：（銀元）│罰金：新臺幣  │罰金刑之下限，│刑法第2 │舊法    │            │
│    │1 元以上。    │1,000 元以上，│由銀元1 元即新│條第1項 │        │            │
│    │              │以百元計算。  │臺幣3 元，提高│前段    │        │            │
│    │              │              │為新臺幣1,000 │        │        │            │
│    │              │              │元。          │        │        │            │
│    │              │              │              │        │        │            │
│    │              │              │              │        │        │            │
├──┼───────┼───────┼───────┼────┼────┼──────┤
│罰金│【修正前刑法第│【刑法第67條】│              │        │        │            │
│刑之│68 條】       │              │              │        │        │            │
│加減│              │              │              │        │        │            │
│例變│罰金加減者，僅│罰金加減者其最│罰金刑之加重，│刑法第2 │ 舊法   │            │
│更  │加減其最高度。│高度及最低度同│依修正前刑法第│條第1項 │        │            │
│    │              │加減之。      │68條規定，僅加│前段    │        │            │
│    │              │              │重其最高度；依│        │        │            │
│    │              │              │修正刑法第67條│        │        │            │
│    │              │              │規定，其最高度│        │        │            │
│    │              │              │及最低度同加重│        │        │            │
│    │              │              │之。是修正前刑│        │        │            │
│    │              │              │法較有利於被告│        │        │            │
│    │              │              │。            │        │        │            │
├──┴───┬───┼───────┴───────┴────┴────┴──────┤
│整體比較結果│  舊法│1.本案被告有上揭所述連續多次轉讓禁藥即甲基安非他命之犯行，均在舊│
│            │      │  法時期，且非屬「接續犯」或「包括的一罪」之情形，依新法將連續犯│
│            │      │  之規定廢除後，均應認係數罪併罰；依修正前刑法第56條之規定，屬裁│
│            │      │  判上一罪，得加重其刑至二分之一（法定本刑除罰金刑外，死刑、無期│
│            │      │  徒刑依法不得加重之），是依修正刑法第2 條第1 項前段比較，應適用│
│            │      │  修正前刑法第56條之規定，對本案被告有利。                      │
│            │      │2.刑法第33條第5 款罰金刑之下限部分，由銀元1 元即新臺幣3 元，提高│
│            │      │  為新臺幣1,000 元，應刑法第2 條第1 項前段適用修正前行為時之舊法│
│            │      │  。                                                            │
│            │      │3.罰金刑之加減例均有變更，均應適用修正前之規定。                │
│            │      │4.本案被告行為後之法律已有變更，經綜合比較結果，適用舊法應對本案│
│            │      │  被告並無不利，是應依刑法第2 條第1 項前段規定適用舊法。        │
│            │      │                                                                │
└──────┴───┴────────────────────────────────┘


司法院資訊處製作；財團法人民間司法改革基金會備份。
